【裁判字號】    89,自,941
【裁判日期】    900129
【裁判案由】    誹謗等
【裁判全文】
臺灣臺北地方法院刑事判決                          八十九年度自字第九四一號
    自  訴  人  丁○○
                戊○○
                己○○
    共      同
    自訴代理人  蔡富強律師
    被      告  甲○○
右列被告因誹謗等案件，經自訴人提起自訴，本院判決如左：
    主  文
甲○○無罪。
    理  由
一、自訴意旨略以：自訴人三人為執業律師，各於民國八十三年、八十四年、八十五
    年間拜太極門氣功養生學會（下稱太極門）掌門人洪道子師父為師，是以當太極
    門師父、師母及師兄妹因案由鈞院以八十六年訴字第九三五號審理時，自訴人即
    義不容辭的擔任師兄妹之辯護律師，且自訴人受委任並未收取任何律師公費而為
    之義務辯護，而據傳聞本件被告甲○○及其他少數所謂「自救會」之成員，常在
    媒體或第三人之面前持續抹黑太極門，其有下列之犯行：一、八十九年九月二十
    三日被告及少數幾個自救會之成員罔視前述案件仍在司法審理中，竟於當日上午
    十時於立法院請願室召開記者會，公開指稱太極門為一暴力、欺詐、恐嚇、威脅
    之「斂財集團」，且利用每位太極門練功時均會穿著之練功服製成一骷髏人，意
    圖侮辱全體太極弟子，而自訴人等於工作閒暇之時，經常穿太極門練功服前往練
    功，故周遭之親朋好友皆知自訴人為太極門之弟子，今被告於公開場合以聳動之
    海報指稱太極門為「斂財集團」及「骷髏人」，並經電視等媒體聳動廣泛報導，
    則顯有嘲鬧、輕蔑包括自訴人在內之所有太極門弟子人格名譽之意圖；二、於八
    十九年十月三日自訴人於鈞院八十六年訴字第九五三號案件執行辯護職務時，被
    告未經受理案件之法官傳訊即主動到場，欲作證而遭承辦法官以未事先陳報證人
    及待證事實為由而拒絕，即於庭訊結束後向法官表示在場知自訴人為太極門之在
    館弟子，並質疑自訴人擔任辯護人之合法性，經承審法官告知自訴人身為太極門
    弟子身份並無礙自訴人行使律師職權後，其仍出言不遜，語多污辱，自訴人丁○
    ○律師為表明本身之立場，起身向承審法官表示自訴人身為太極門弟子，因清楚
    明白太極門之真相，為維持正義，故願義務為師兄、姐辯護，不料此時被告突大
    放厥詞：「什麼義務辯護，吃錢卡多」（台語），於公開場合中，嚴重妨害自訴
    人之名譽，且亦嚴重破壞法庭之尊嚴秩序；三、被告於八十九年十一月二十二日
    在鈞院審理本案之庭訊時，公然於審判長、書記官、通譯、法警及其他旁聽第三
    人面前，基於另行之犯意，再次誹謗自訴人等名譽，稱自訴人「他們腦袋壞掉，
    才會去參加這個」，其直指自訴人等腦筋不正常，才會繼續留在太極門，而被告
    竟在自訴人等應以專業著稱之司法機關前，蓄意詆毀自訴人等毫無專業能力及判
    斷是非能力，其毀損自訴人等執業形象；故被告所為係犯刑法第三百零九條公然
    侮辱以及同法第三百十條誹謗罪嫌等語。
二、按犯罪事實應依證據認定之，無證據不得推定其犯罪事實，刑事訴訟法第一百五
    十四條定有明文。又所謂認定犯罪事實之證據，係指足以認定被告確有犯罪行為
    之積極證據而言，如未發現相當證據，或證據不足以證明，自不能以推測或擬制
    之方法，以為裁判基礎；再自訴人之指訴，係以使被告受刑事訴追為目的，是其
    陳述是否與事實相符，仍應調查其他事實以資審認，始得為不利被告之認定。次
    按，言論自由為人民之基本權利，憲法第十一條有明文保障，國家應給予最大限
    度之維護，俾其實現自我、溝通意見、追求真理及監督各種政治或社會活動之功
    能得以發揮。惟為兼顧對個人名譽、隱私及公共利益之保護，法律尚非不得對言
    論自由依其傳播方式為合理之限制。刑法第三百十條第一項及第二項誹謗罪即係
    保護個人法益而設至刑法同條第三項對所誹謗之事，能證明其為真實者不罰，係
    針對言論內容與事實相符者之保障，並藉以限定刑罰權之範圍，非謂指摘或傳述
    誹謗事項之行為人，必須自行證明其言論內容確屬真實，始能免於刑責。惟行為
    人雖不能證明言論內容為真實，但依其所提證據資料，認為行為人有相當理由確
    信其為真實者，即不能以誹謗罪之刑責相繩，亦不得以此項規定而免除檢察官或
    自訴人於訴訟程序中，依法應負行為人故意毀損他人名譽之舉證責任，或法院發
    現其為真實之義務，業經司法院大法官會議釋字第五○九號解釋在案。
三、自訴意旨認定被告涉有公然侮辱、誹謗罪嫌，係以被告於公開場合，張貼聳動之
    海報，而指控自訴人為「斂財集團」及「骷髏人」意圖侮辱自訴人，且被告於公
    開之法庭，指稱自訴人等獲取不當利益，蓄意毀損自訴人之名譽，使自訴人名譽
    遭受遭受重大之損害，此不惟有當日在庭之其他人可作證，亦有在場之法官、書
    記官、通譯、法警等人共同見聞，其所為係犯刑法第三百零九條公然侮辱罪，又
    被告於鈞院八十九年十一月二十二日審理之公開庭訊中，公然再次稱自訴人等「
    他們腦袋壞掉，才會去參加這個。」直指自訴人等腦筋不正常，才會繼續留在太
    極門，除有在場之審判長、書記官、通譯、法警及其他旁聽者親自聽聞者外，更
    載明於當日筆錄，被告犯罪事實，至臻明確，並提出記者會照片二紙、照片二紙
    、電視媒體報導及報紙簡報、世界之愛乙書、外交部八十九年三月十四日代轉第
    一屆世界公民日邀請函影本及現場照片、聯合國非政府組織邀請函及現場照片、
    第六屆世界六桂懇親大會邀請函影本及現場照片、照片乙張、中華奧委會黃大洲
    推薦函、照片乙張、新南威爾斯省省長邀請函、外交部國際組織司八十九年八月
    十五日函、雪梨奧委會邀請函、授旗照片三張、澳洲媒體報導剪報、雪梨奧運現
    場展演照片及媒體報導剪報、中視錄影帶、網站家庭新聞影本及中天、SETN三立
    錄影帶乙捲、網站勁報資料等件為主要論據。
四、訊據被告甲○○則辯稱：伊雖有參加記者會，但記者會上之骷髏人並非伊所製作
    原本是放在角落，而中國郵報的照片，是記者叫伊過去照的，伊只是透過記者會
    ，讓社會大眾知道太極門的真相，「斂財集團」的字眼，並非伊所寫，但伊知情
    ，伊只負責發言，但不知道是何人所寫放在那裡，記者會那天，伊有說「無法無
    天」之語句，但伊只是代理人，並非會長；在八十九年十月三日於鈞院八十六年
    訴字第九五三號案件審理時，伊雖有說「吃錢卡多」類似的話，但沒有說義務辯
    護，伊並沒有指明任何人，伊是指太極門掌門人洪石和而言，因為太極門詐財三
    十二億多元；在八十九年十一月二十二日鈞院開庭時，伊雖曾說「他們腦袋壞掉
    ，才會參加這個」等語，因為伊也有繳錢參加太極門，伊自己也是腦袋壞掉，且
    因為我說吃錢卡多，不是在說他們，而他們仍執意要告伊，所以伊才會非常生氣
    ，所以伊才說他們的腦袋壞掉等語。
五、經查：
（一）按侮辱與誹謗同為妨害名譽之犯罪，惟侮辱僅出於抽象之謾罵或表示輕賤他人
      之意，而未指摘具體之事實，如罵人小偷，但如指摘具體事實以侮辱之，罵人
      於某年某月某日在某處竊取某人之某物，即屬誹謗，而非侮辱。又刑法第三百
      零九條公然侮辱罪之成立，仍須行為人有侵害他人名譽之故意，始足當之。另
      按因自衛、自辯或保護合法之利益或對於可受公評之事而為適當之評論，以善
      意發表言論者不罰，刑法第三百十一條定有明文，此並為刑法第三百十條誹謗
      罪之免責條件。
（二）關於八十九年九月二十三日記者會部分：
      １、被告固曾於八十九年九月二十三日記者會上出席發言，該記者會內容是針
          對太極門至雪梨奧運表演之問題而召開，在記者會中固有以太極門之練功
          服製成一骷髏人以及「斂財集團」字樣，並且有「無法律無天譴」之文字
          ，此有照片四紙以及電視媒體報導及報紙附卷可稽。
      ２、然從記者會照片中坐於台上之人總共有五位，此有記者會照片附卷可稽，
          而自訴人並無積極證據證明以太極門之練功服製成一骷髏人、「斂財集團
          」字樣，以及「無法律無天譴」之文字為被告所製作或被告故意將上述物
          品放置在記者會角落或張貼在牆壁上，自訴人不能僅以被告有於記者會上
          發言，以及報紙報導照片將被告以及骷髏人放在前後，即認為係被告所為
          。
      ３、又被告本身於八十三年十一月參加太極門曾為太極門之弟子，而太極門之
          掌門人洪石和因涉嫌以氣功詐欺，經檢察官起訴後現繫屬於本院八十六年
          訴字第九五三號案件審理中，而被告本身在該案為被害人，故被告雖自承
          在記者會發言中有談及「斂財集團」、「無法無天」、「利益輸送」等語
          ，然被告是因為與太極門之間有糾紛，而太極門掌門人洪石和及部分弟子
          因詐欺案涉訟，而被告本身為詐欺被害人，其上開用語在客觀上僅是陳述
          太極門之詐欺犯罪被害事實，並無任何影射以及輕蔑包括自訴人在內之所
          有太極門弟子之意。
      ４、綜上所述，既無證據證明自訴人所述之骷髏人為被告所為，而被告之用詞
          遣字亦缺乏妨害自訴人名譽之故意，就此部分，自難以公然侮辱或誹謗罪
          相繩。
（三）關於八十九年十月三日於本院八十六年訴字第九五三號案件於本院第七法庭開
      庭審理時部分：
      １、自訴人所指稱被告對自訴人所言：「什麼義務辯護，吃錢卡多」等語，是
          於本院於八十九年十月三日審理八十六訴字第九五三號案件結束後，當時
          已終止錄音，故並無錄音帶存在，此為自訴人所自承。
      ２、又證人蔡佳龍、曾碧雲均證稱並無聽到有「什麼義務辯護，吃錢卡多」之
          字眼，而證人乙○○即當天值班之法警亦證稱：伊對於被告以及自訴人並
          無印象等語，故若被告與自訴人曾經有衝突激烈之衝突或有上述之言語，
          則證人乙○○應對上述自訴人以及被告應有相當之印象，但證人乙○○並
          無印象，故是否曾有激烈爭執以及上述言語顯有疑義，而證人丙○○、林
          榮娥為自訴人所申請之證人，雖證稱被告曾有講過上述言語，但因證人與
          被告所加入之自救會是屬對立之狀況，其證言是否可採，顯有疑義。
      ３、被告雖亦自承在庭訊中間曾質疑自訴人辯護人資格，然並不足以推論被告
          曾說上述「什麼義務辯護，吃錢卡多」；又被告自承曾說過「吃錢卡多」
          之類似語，但如前所述，被告自認為太極門之受害者，認為洪石和涉嫌以
          氣功詐財，故其上述「吃錢卡多」是否針對自訴人所為，顯有疑義。
      ４、綜上所述，既無證據證明自訴人所述被告曾對自訴人說「什麼義務辯護，
          吃錢卡多」之言語，而被告所說「吃錢卡多」之用詞，亦非針對自訴人所
          為，就此部分，自難以公然侮辱罪相繩。
（四）關於八十九年十一月二十二日在本院審理本案時之部分：
      １、被告自承曾於當日開庭曾說「他們腦袋壞掉，才會去參加這個」，此亦有
          當日筆錄附卷可稽。
      ２、如前所述，被告曾加入太極門，而其認為受到太極門之掌門人洪石和所欺
          騙，而自訴人在本件以其為被告，故其以「他們腦袋壞掉，才會去參加這
          個」一語僅是陳述為何自訴人仍然如此認同太極門此組織，此事因為與太
          極門之間有糾紛才有此言，然上開用語在客觀上亦無任何貶損自訴人名譽
          致社會一般人對自訴人為不良評價之意，故尚難認為有何妨害自訴人名譽
          之故意。
（五）綜上各情，自訴人所指摘被告涉犯公然侮辱、誹謗等罪嫌均有未足，此外，復
      查無其他積極事證足認被告有何犯行，不能證明被告犯罪，自應依首揭規定而
      為其無罪之諭知。
據上論斷，應依刑事訴訟法第三百四十三條、第三百零一條第一項，判決如主文。
中    華    民    國      九十      年      一    月    二十九        日
                                      臺灣臺北地方法院刑事第三庭
                                          法  官  陳德民
右正本證明與原本無異。
如不服本判決，應於判決送達後十日內，向本院提出上訴狀。
                                          書記官  楊秋鈴
中    華    民    國      九十      年      一    月    二十九        日


司法院資訊處製作；財團法人民間司法改革基金會備份。
